臺灣高等法院臺南分院刑事判決
111年度上易字第354號
上  訴  人  臺灣臺南地方檢察署檢察官
被      告  陳郁昇

上列上訴人因被告背信案件，不服臺灣臺南地方法院111年度易
字第196號中華民國111年5月24日第一審判決（起訴案號：臺灣
臺南地方檢察署110年度偵字第18242號），提起上訴，本院判決
如下：
    主  文
上訴駁回。
    理  由
一、公訴意旨略以：被告陳郁昇與張國亮為朋友關係，其2人於
    民國110年7月21日某時許，約定由告訴人張國亮交付新臺幣
    （下同）11萬元與被告，委託被告操作某麻將遊戲軟體APP
    （下稱麻將APP）以取得獲利，張國亮並得以該APP獲利部分
    ，抵償其前與被告之債務；另由張國亮交付14萬7000元與被
    告，委託被告代為管理財物或後續操作虛擬貨幣買賣交易事
    宜。嗣張國亮於同日11時32分許，在臺南市○區○○路000號台
    北富邦商業銀行○○分行之自動櫃員機處，當場提領現金11萬
    元交與被告，並於同日12時20分、21分許，以其渣打銀行帳
    號000-00000000000000號帳戶，轉帳10萬元、4萬7000元至
    被告之中國信託商業銀行帳號000-000000000000號帳戶內。
    詎被告於同日收取前開款項計25萬7000元後，竟意圖損害張
    國亮之利益，基於背信之犯意，擅將前開款項中之24萬2000
    元自行充作張國亮債務之抵償而拒不歸還，亦未依約代張國
    亮進行麻將APP或虛擬貨幣操作等事宜，而致生損害於張國
    亮，因認被告涉犯刑法第342條第1項之背信罪嫌。
二、按犯罪事實應依證據認定之，無證據不得認定其犯罪事實；
    又不能證明被告犯罪者，應諭知無罪之判決，刑事訴訟法第
    154條第2項、第301條第1項分別定有明文。次按認定犯罪事
    實所憑之證據，雖不以直接證據為限，間接證據亦包括在內
    ，然而無論直接或間接證據，其為訴訟上之證明，須於通常
    一般之人均不致有所懷疑，而得確信其為真實之程度者，始
    得據為有罪之認定，倘其證明尚未達到此一程度，而有合理
    之懷疑存在時，即應為無罪之判決。
三、公訴意旨認被告涉犯背信罪嫌，無非係以：㈠被告於警詢及
    偵訊之供述、㈡證人即告訴人張國亮於警詢及偵訊之證述、㈢
    台北富邦銀行東寧分行監視器畫面翻拍照片6張、㈣張國亮提
    出之渣打銀行轉帳截圖畫面2張、㈤張國亮與被告之LINE對話
    紀錄1份等為其論罪之依據。
四、訊據被告對於起訴事實所載，告訴人張國亮提領交付11萬元
    現金，委託被告操作麻將APP賺取獲利，另轉帳10萬元、4萬
    7000元至被告銀行帳戶，委託被告代為管理或操作虛擬貨幣
    買賣，嗣被告將其中24萬2000元抵償告訴人積欠之債務等事
    實，均坦承不諱，惟否認涉犯背信罪嫌，辯稱：110年7月21
    日我有收到告訴人交付之現金及轉帳共25萬7000元，當天有
    先依告訴人指示轉帳1萬5000元至他人帳戶，其餘24萬2000
    元，因為當時告訴人積欠之債務金額共23萬2800元，有卷附
    本票為憑，加計利息結果與上開24萬2000元相差無幾，所以
    我主張抵銷債務等語。
五、經查：
  ㈠告訴人於110年7月21日11時32分許，在台北富邦商業銀行東
    寧分行之自動櫃員機處，提領11萬元現金交與被告陳郁昇，
    委託被告操作麻將APP，賺取獲利，又於同日12時20分、21
    分許，轉帳10萬元、4萬7000元至被告之中國信託銀行帳戶
    ，委託被告先從中提領6萬元供其繳交房租及代為轉帳1萬50
    00元至他人帳戶，其餘7萬2000元則委託被告操作虛擬貨幣
    買賣，如有獲利，部分有供被告抽取傭金，部分供償還告訴
    人張國亮積欠被告之債務。被告取得上開現金及轉帳共計25
    萬7000元後，僅依告訴人指示轉帳1萬5000元至他人帳戶，
    所餘24萬2000元，並未代為提領6萬元，亦未以之操作麻將A
    PP或虛擬貨幣買賣，而係充作告訴人債務之抵償等事實，業
    據被告坦認不諱，並經告訴人張國亮於原審審理時證述明確
    ，復有台北富邦銀行○○分行監視器畫面翻拍照片6張、告訴
    人提出之渣打銀行轉帳截圖畫面2張、告訴人與被告之LINE
    對話紀錄1份可資佐證。
  ㈡本案之爭點為，被告受告訴人之委託，代為操作麻將APP、虛
    擬貨幣買賣及支付房租等任務，於收受告訴人交付之資金後
    ，未依照約定處理受託之事務，而將資金用以抵銷告訴人所
    積欠之債務，是否該當刑法背信罪?
　⒈按刑法第342條第1項所規定之背信罪，係指「為他人處理事
    務，意圖為自己或第三人不法之利益，或損害本人之利益，
    而為違背其任務之行為，致生損害於本人之財產或其他利益
    者」，可知構成該條之罪，除客觀上有為他人處理事務，而
    為違背任務之外觀行為外，主觀上尚需符合有為圖自己或第
    三人不法利益，或圖加損害本人利益之意思等要件。又按背
    信罪所謂意圖為自己或第三人得不法利益，係指自己或第三
    人在法律上不應取得之利益，意圖取得或使其取得者而言。
    倘在法律上可得主張之權利，即屬正當利益，雖以非法方法
    使其實現，僅屬於手段不法，要無得不法利益可言（最高法
    院107年度台上字第3488號刑事判決參照）。
  ⒉經查：
　⑴被告未依告訴人所託，代為操作麻將APP、虛擬貨幣買賣及支
    付房租，而有違背任務之客觀行為，業如前述，然於本案發
    生前，告訴人確實積欠被告債務，此情除據告訴人於原審審
    理時證稱：其確實積欠被告債務，並因此簽發5張本票，發
    票日即為實際簽發本票日期，到期日則是雙方約定還款之日
    期等語（見原審卷第116至117、119頁），復有被告提出告
    訴人簽發之本票5張在卷可憑（見原審卷第59至60頁）。上
    開本票5紙，票面金額合計23萬2800元，其中3張發票日為10
    9年5月6日，其餘2張為同年月31日，到期日最短者為109年6
    月6日，最長者為109年10月5日，足見告訴人積欠被告之債
    務，最遲已於109年10月5日屆期，則被告辯稱案發當時，告
    訴人積欠23萬2800元未還，核屬有據。至告訴人於原審審理
    時雖證稱：票面金額合計23萬2800元是本金加計利息，且其
    曾經償還1萬5000元，案發當時積欠被告之金額應為21萬餘
    元等語（見原審卷第116至117頁），惟被告對於告訴人上開
    所述有所爭執，並主張票面金額僅是債務本金，未含利息，
    此部分因雙方各執一詞，已難以查證。且因債務金額涉及被
    告主觀認知其行使抵銷權之範圍，基於嚴格證明及刑事謙抑
    之法理，爰採較有利於被告之認定，即依被告所述，認為被
    告得主張抵銷之金額，應是23萬2800元加計自清償期屆至起
    迄至案發時止之遲延利息。準此，被告抗辯案發當時張國亮
    積欠之債務金額共23萬2800元，加計利息後，其認為與24萬
    2000元相差無幾，尚屬可信。
　⑵按二人互負債務，而其給付種類相同，並均屆清償期者，各
    得以其債務，與他方之債務，互為抵銷。但依債之性質不能
    抵銷或依當事人之特約不得抵銷者，不在此限。又按抵銷，
    應以意思表示，向他方為之。民法第334條第1項及第335條
    第1項本文明文規定。告訴人於本案發生前，已積欠被告約2
    4萬2000元之債務，業如前述。又參諸被告所述：我應該是1
    10年7月22日早上，告訴人來我上班的地點找我時，跟告訴
    人講要抵銷的意思，是告訴人主動跟我說，我知道你是想把
    這些錢拿來抵銷債務，我回答他是等語(見原審卷第134頁)
    ，及告訴人於原審時證稱：110年7月21日至7月22日，我把
    錢交給被告之間，到7月22日早上我完全聯絡不到被告，去
    他家也找不到，到22日早上，我去他公司找他，他直接告訴
    我，既然你欠這麼多錢，那些錢拿來當抵債好了，我當下就
    傻眼，所以7月22日中午就去報警了等語(見原審卷第118頁)
    。由被告於告訴人質問時，即表示要將款項用於清償告訴人
    先前積欠之欠款，顯然被告已無意願再繼續接受告訴人委任
    而有終止之意，此時，被告同時負有歸還告訴人所匯予之24
    萬2000元債務，則被告利用受委任而取得告訴人所交付金錢
    之機會，基於行使抵銷權之目的，自行將與債務金額相當之
    24萬2000元予以扣留，並於告訴人前來催討時，為抵銷之意
    思表示，手段或不甚光明，有欠厚道，但被告主張扺銷，有
    其法律上之依據，屬民法上合法權利之行使，依前揭最高法
    院見解，其所取得之24萬2000元，難認主觀上係為自己不法
    之利益；又告訴人本即對被告負有清償債務之義務，被告主
    張抵銷，告訴人所負之債務亦隨之消滅，並無使告訴人之利
    益受有損害。依上所述，被告之行為，主觀上與圖為自己或
    第三人不法利益，或圖加損害本人利益等主觀要件，尚有未
    符。
  ⒊檢察官上訴雖指摘：被告遲至原審審理中始向法院聲請本票
    裁定，則被告於收受告訴人委託投資款項當下，是否確有行
    使抵銷權之意思，尚非無疑。且觀諸被告與告訴人之對話紀
    錄，未見被告有隻字片語提及要將告訴人委託投資之款項充
    作告訴人債務之抵償，是被告辯稱行使抵銷權云云，顯係臨
    訟杜撰，原審為被告有利之認定，尚嫌速斷等語。然依前述
    告訴人之警詢筆錄，可知被告表示要互為抵銷在先，之後告
    訴人才前往警局報案，足見檢察官質疑被告為抵銷之意思表
    示係臨訟杜撰，應有誤認。至於被告為抵銷之意思表示後，
    雖又持告訴人所簽發之本票，向臺灣新竹地方法院聲請本票
    裁定，然被告於原審已陳稱：抵銷後就不會再做索償動作，
    聲請本票裁定之目的，是為了證明告訴人有欠被告債務等語
    (見原審卷第134至135頁)，且亦無其他證據證明被告所述不
    實，顯然僅憑有聲請本票裁定之舉動，尚無法認定被告向告
    訴人表示抵銷時，係出於虛偽之意思表示。況且，縱認被告
    並無抵銷之真意，然依民法第86條規定，其意思表示不因之
    而無效，因此，既然不影響抵銷之成立，則被告將該24萬80
    00元留為己有，即難認無法律上之依據。
  ㈢綜上，本案並無證據證明被告所為已合於刑法背信罪之構成
    要件，原審以被告犯罪無法證明，而為無罪之諭知，核無違
    誤。檢察官執前詞上訴指摘原判決有誤，為無理由，應予駁
    回。
據上論結，應依刑事訴訟法第368條，判決如主文。
本案經檢察官鄭聆苓提起公訴，檢察官紀芊宇提起上訴、檢察官
盧駿道到庭執行職務。
中　　華　　民　　國　　111 　年　　11　　月　　22　　日
                  刑事第六庭    審判長法　官  吳勇輝
                                      法　官  吳錦佳
                                      法　官  包梅真
以上正本證明與原本無異。
不得上訴。
　　　　　　　　　　　　　　　　　　　書記官  許雅華
中　　華　　民　　國　　111 　年　　11　　月　　22　　日